臺灣臺南地方法院民事裁定　　　　　 100年度消債聲字第18號
債　務　人　李育叡
上列當事人聲請消費者債務清理事件，於本院裁定清算程序終結
後移送裁定免責，本院裁定如下：
    主  文
債務人李育叡不免責。
    理  由
一、按法院為終止或終結清算程序之裁定確定後，除別有規定外
    ，應以裁定免除債務人之債務。又債務人有下列各款情形之
    一者，法院應為不免責之裁定，但債務人證明經普通債權人
    全體同意者，不在此限：一、於七年內曾依破產法或本條例
    規定受免責；二、隱匿、毀損應屬清算財團之財產，或為其
    他不利於債權人之處分；三、捏造債務或承認不真實之債務
    ；四、因浪費、賭博或其他投機行為，致財產顯然減少或負
    擔過重之債務，而生開始清算之原因；五、於清算聲請前一
    年內，已有清算之原因，而隱瞞其事實，使他人與之為交易
    致生損害；六、明知已有清算原因之事實，非基於本人之義
    務，而以特別利於債權人中之一人或數人為目的，提供擔保
    或消滅債務；七、隱匿、毀棄、偽造或變造帳簿或其他會計
    文件之全部或一部，致其財產之狀況不真確；八、故意於財
    產及收入狀況說明書為不實之記載，或有其他故意違反本條
    例所定義務之行為，消費者債務清理條例第132條、第134條
    定有明文。揆其立法理由係為避免債務人濫用清算程序以獲
    免責，進而保障債權人可受最低清償。又所謂浪費行為，係
    指債務人於顯見其經濟狀況不佳之情形下，猶恣意揮霍，生
    活支出超過個人收入所應支出之程度，致負擔更大債務，核
    其所為，於清算之原因有可歸責性，自有加以制止之必要，
    尚不宜使之免責，而有無浪費行為，端視債務人從事該行為
    時有無詳實之償還計畫等事實，倘無償還計畫、其他預定收
    入等，僅是先行花費或以射倖心態從事投機時，即屬之，自
    不應認可免其還款之責。
二、經查：
（一）本件債務人李育叡前依消費者債務清理條例聲請更生，經
      本院於民國97年10月20日裁定開始更生程序，嗣因債務人
      所提更生方案未能獲得債權人會議之可決，經本院司法事
      務官裁定開始清算程序。嗣因債務人之財產不敷清償財團
      費用及財團債務，復經本院司法事務官於99年12月20日依
      同條例第129條第1項規定，以本院99年度司執消債清字第
      35 號裁定終止清算程序，該裁定並於99年12月30日公告
      在案，有上開裁定及本院清算公告證書各1份附於本院99
      年度司執消債清字第35號卷宗足稽，並經本院調取上開卷
      宗核閱無誤。又本件因清算財團之財產不敷清償消費者債
      務清理條例第108條所定費用及債務，而依消費者債務清
      理條例第129條規定，裁定開始清算程序後，並以裁定終
      止清算程序。因此，本件普通債權人於此清算程序中，並
      未受分配分文。又債務人並未得普通債權人全體同意免責
      ，亦有各債權銀行覆本院函及陳報狀等附卷可稽，先予敘
      明。
（二）本院函請各債權人就本件債務人免責乙案表示意見，經各
      債權人陳述意見如下，並有各該債權人所提函文、陳報狀
      及消費款明細資料等在卷足佐：
    1.匯豐（臺灣）商業銀行股份有限公司略以：
      依債務人信用卡消費明細所示，顯屬奢侈、浪費之性質，
      應依消費者債務清理條例第134條第4項規定裁定不免責等
      語。
    2.台新國際商業銀行股份有限公司略以：
      債務人信用卡消費內容除繳納電信費用外，尚有芽點餐廳
      有限公司、TESCO特易購、久井企業有限公司、單月大額
      預借現金新台幣（下同）8萬元等非生活必要支出之消費
      ，顯逾一般人生活之必要程度，並符合消費者債務清理條
      例第134條第4項規定，因浪費、賭博或其他投機行為，致
      財產顯然減少或負擔過重之債務，應為不免責裁定等語。
    3.遠東國際商業銀行股份有限公司略以：
      由債務人之消費態樣觀之，債務人曾向本行申請代償其於
      中國信託商業銀行欠款49,916元、匯豐（臺灣）銀行欠款
      10,181元，債務人既已申辦代償專案以減少利息支出，即
      表示已背負高額之債務，自應撙節開支，但以債務人積欠
      之高額債務觀之，債務人並未節制消費，進行超乎能力之
      奢侈消費，顯屬有奢侈浪費行為導致欠債之情事，且依聯
      徵資料所示，上開被代償之銀行仍列其中，足徵債務人係
      藉由代償方式擴張信用，依消費者債務清理條例第134 條
      第1項第4款規定，應為不免責裁定等語。
    4.花旗（臺灣）商業銀行股份有限公司略以：
      經調閱債務人信用卡消費明細帳單可知，其欠款內容多為
      油燃料費、現金卡等非必要性之奢侈消費，顯係浪費導致
      其不可負擔之債務，已符合消費者債務清理條例第134條
      第4項裁定不免責事由等語。
    5.臺灣銀行安平分行略以：
      債務人於本行所負債務係屬信用卡消費墊款，債務人有無
      「浪費」或「投機」行為，端以債務人於從事該行為時有
      無詳實之償還計畫，或僅是先花、先用再說，或是認定或
      許可以有賺到大錢之機會，而加以一搏，能賺是我命，不
      能賺是我運，反正不是自己拿錢出來，自己也虧不到現金
      ，如此即是浪費、投機行為，自應不得認可免其還款之責
      。又法院裁定開始清算程序後，債務人有薪資、執行業務
      所得或其他固定收入，而普通債權人之分配總額低於債務
      人聲請清算前2年間，可處分所得扣除自己及依法應受其
      扶養者所必要生活費用之數額者，法院應為不免責之裁定
      ，消費者債務清理條例第133條定有明文。債務人自陳於
      「一欣機電工程行」有薪資所得，在未滿足該條要件下，
      於情於理殊難同意其免責等語。
    6.台北富邦商業銀行股份有限公司略以：
      審諸債務人負債發生之成因，不乏頻繁之「預借現金」消
      費借款等一系列舉債行為，是類消費難認為與維持生活所
      必需相當。另相對人亦自陳其負債成因為「以債養債」，
      揆其現金預支之期間均集中於94年9月至12月間，尤屬可
      議者，債務人自94年10月間，竟一舉借得80,000元，除高
      於其月入所得甚多，更難認同係符合其支付能力。因此，
      評價其負債成因實係超越維持生活之必需而涉及過度信用
      擴張（浪費）情事，實不為過。申言之，當事人既預見有
      未來清償不能之情事，卻不顧債台高築，妄想坐收「無限
      制擴張信用」之不法利益，核其債務發生之原因顯見有極
      高之投機性與道德非難性。核其作法違背善良風俗，使債
      權人權益發生重大損失之偏差，莫此為甚。又審諸債務人
      負債消費明細其有「投機浪費…等」情事，堪認確鑿，縱
      債務人非曾發生類風濕性關節炎減損工作之情事，即便原
      屬小康之授薪階級，亦不堪支應是類偏頗借款之債務清償
      。依消費者債務清理條例第133條前段、第134條第4款之
      規定，裁定不予免責等語。
    7.國泰世華商業銀行股份有限公司略以：
      經調閱債務人信用卡歷史消費紀錄，可知其使用信用卡曾
      預借現金，金額從5千至2萬元不等，雖無法辨別用途為何
      ，然債務人預借現金，其生活水準及消費習性顯然已逾一
      般人，又債務人已於91、94年間代償他行信用卡，按理說
      已減經其每月所需負檐之債務，債務人應可控制消費，以
      達收支平衡。然債務人未有節制其消費習慣。又債務人又
      向本行申請通信貸款。故本行認債務人違反消費者債務清
      理條例第134條第4項「因浪費、賭博或其他投機行為，致
      財產顯然減少或負擔過重之債務…」依據上開規定，本件
      債務人理應不得免責等語。
    8.永豐商業銀行股份有限公司略以：
      查債務人使用本行核發之信用卡，係以申請代償信用卡帳
      款開始，依慣例，代償信用卡為減低債務人利息之負擔達
      到逐漸降低負債之目的，然債務人反而進入更生清算程序
      ，且債務人代償信用卡後，尚有多筆預借現金之消費，顯
      見其明知已有負債仍未據實控制支出，係因擴張信用、重
      複生成債務，致不能清償，可見債務人應有浪費、投機致
      財產顯然減少或負擔過重債務之情形，依消費者債務清理
      條例第134條第1項第4款不應免責等語。
    9.中國信託商業銀行股份有限公司略以：
      由債務人之消費明細可知，其於本行之欠款係通信貸款、
      現金卡大額且密集提領所致，其數額與性質應非屬一般日
      常生活所必需，且債務人於無法清償全額欠款，僅以最低
      應繳方式攤還，於明知經濟情況已有困難，猶持續大量借
      款造成惡化負債情形，綜觀其全部負債情形，債務人當時
      之負債應已逾越可得支配之所得，其有將此負債大於收入
      承擔之高風險逕行轉嫁於債權人承擔之虞，不符公平原則
      ，債務人並應說明借款是否用於因浪費、賭博或其他投機
      行為，致負擔過重之債務，而生開始清算原因之情形。又
      債務人於聲請清算前二年間，可處分所得扣除自己及依法
      應受其扶養者所必要生活費用之數額，並審酌有無構成消
      費者債務清理條例第133條前段不應免責之情事，不同意
      免責等語。
    10.安泰商業銀行股份有限公司略以：
      債務人於93年5月向債權人申請信用卡，並委代償建華商
      業銀行負債30萬元，債務人應有浪費、投機致財產顯然減
      少或負擔過重債務之情形，依消費者債務清理條例第134
      條第1項第4款不應免責等語。
（三）本院依上開債權人提出之債務人預借現金、現金卡及信用
      卡消費明細表綜合觀之：
    1.債務人持匯豐（臺灣）商業銀行股份有限公司信用卡於95
      年1月30日預借現金20,000元、95年2月4日預借現金
      10,000元、95年2月9日預借現金20,000元、95年2月10日
      預借現金10,000元（見本院99年度司執消債清字第35號卷
      ），短短11天間，即預借現金60,000元；又持台新國際商
      業銀行股份有限公司信用卡於95年1月13日預借現金
      20,000元、95年1月14日預借現金20,000元、95年1月17日
      預借現金20,000元、95年1月19日預借現金20,000元，僅
      一週時間即預借現金80,000元；又持遠東國際商業銀行股
      份有限公司信用卡於95年1月10日預借現金20,000元、95
      年1月13日預借現金14,000元，合計34,000元；再者，遠
      東國際商業銀行股份有限公司受讓原債權人友邦信用卡公
      司之債權部分，債務人持信用卡於94年7月28日起至94年8
      月31日將近一個月時間，預借現金115,000元，又持該銀
      行另一張信用卡於94年6月24日起至94年7月21日止，復預
      借現金193,500元；又持花旗（臺灣）商業銀行股份有限
      公司信用卡於95年2月27日預借現金30,000元、95年3月1
      日預借現金20,000元，合計50,000元；又持台北富邦商業
      銀行股份有限公司信用卡自94年10月6日起至94年12月29
      日止，在不到三個月時間內，復預借現金185,000元，其
      中僅94年10月一個月時間，就預借現金100,000元；又持
      國泰世華商業銀行股份有限公司信用卡於93年9月間預借
      現金64,000元、93年10月間預借現金4萬元、93年11月間
      預借現金63,000元、94年5月14日預借現金10,000元；又
      持永豐商業銀行股份有限公司信用卡於94年6月間預借現
      金5萬元、94年10月間預借現金11,000 元等情，有上開各
      債權銀行所提出之消費明細表在卷可稽。審諸上開預借現
      金之數額高達949,500元，然尚非債務人預借現金之全貌
      ，僅係擇取債務人於94、95年間預借現金日期密集且金額
      在1萬元以上之筆數以資參酌，實則其預借現金之金額遠
      逾百萬元。此外，債務人亦於94年6月27日向國泰世華商
      業銀行股份有限公司辦理通信貸款，分60期，每月分期繳
      款2千餘元、95年5月3日另辦理通信貸款184,411元等情，
      亦有該銀行信用卡消費明細表可按。可見，債務人於94、
      95年間，僅貸款、預借現金之數額即已逾百萬元，顯逾其
      收入情形。
    2.另債務人於93年6月2日向安泰商業銀行股份有限公司申辦
      代償建華商業銀行股份有限公司債務30萬元、於91年10月
      17日向遠東國際商業銀行股份有限公司分別申辦代償中國
      信託商業銀行股份有限公司債務49,916元、代償匯豐（臺
      灣）銀行股份有限公司債務10,181元、於93年6月4日向花
      旗（臺灣）商業銀行股份有限公司申辦代償國泰世華商業
      銀行股份有限公司債務15萬元、於91年12月5日向國泰世
      華商業銀行股份有限公司申辦代償174,000元，復於94年6
      月16日分別代償167,041元、168,482元之二筆債務；於93
      年5月31日向永豐商業銀行股份有限公司申辦代償台北商
      業銀行股份有限公司166,000元之債務，據此可知，債務
      人向銀行申辦代償之金額亦高達1,185,620元等情，亦有
      上開各債權銀行所提出之消費明細表在卷可按。然觀諸債
      務人所提出之債權人清冊，各債權銀行仍為其債權人，顯
      見債務人經債權銀行代償上開金額後，仍未節制消費。
    3.況且，債務人於聲請更生時自承，其聲請更生前二年收入
      為538,298元，其每月收入平均僅為22,420元（計算式：
      538,298÷24 ＝22,420，元以下，四捨五入），有債務人
      財產及收入狀況說明書附於97年度消債更字第243號卷可
      按，則債務人上開短期間擴張信用之情形，顯然遠逾其清
      償能力。債務人值此經濟狀況惡化之情形下，本該緊縮消
      費並戮力還款，惟其仍持續以信用卡消費進行消費，其消
      費內容除有上開頻繁之信用卡預借現金情形外，更不乏高
      單價之消費，諸如債務人於89年1月至5月間，即持上開信
      用卡消費，在寶雅生活館臺南東寧店消費23,000元、藍蔻
      汽車用品股份有限公司消費11,000元、茂訊電腦股份有限
      公司消費37,900元、泰山旅行社有限公司14,700元、全虹
      企業有限公司臺南中華分公司消費23,000元、宏亞食品股
      份有限公司消費19,573元等大筆消費，其金額即於10萬元
      ，更遑論加計其他一般5,000元以下之消費；此外，債務
      人另有數筆顯非一般日常生活所需之高額支出（如一路發
      汽車音響企業社消費18,500元等消費）。就上開消費項目
      而言，其消費內容判斷，非用以維持基本生活，就消費數
      額，已明顯逾越一般人通常生活必要之支出金額，且遠非
      債務人之收入得以負擔。綜上，債務人有擴張信用，恣意
      為奢侈性消費，已明顯逾越一般人通常生活必要之支出金
      額，堪可認定。
    4.再者，由債務人上開貸款、預借現金、刷卡消費之資料所
      示，均明顯集中於94年4月至95年2月間，金額遠逾100萬
      元，已如前述。而上開期間，債務人自94年3月3日起至94
      年6月15日止，任職於瑚嗡科技股份有限公司，投保薪資
      22,800元、自94年7月25日起至94年8月29日止，任職於臺
      灣聯合消防器材有限公司，投保薪資30,300元、自94年9
      月5日起至94年11月1日止，任職於三多電業有限公司，投
      保薪資16,500元、自94年11月3日起至95年6月16日止，任
      職於三越企業股份有限公司，投保薪資30,300元、自95年
      6月12日起至96年11月30日止，任職於興鴻企業股份有限
      公司，投保薪資為34,800元，有債務人提出之勞工保險被
      保險人投保資料明細在卷可稽。則債務人於上述期間，雖
      更換數個工作，惟重新覓得新工作之期間最長為40日（即
      94年6月15日起至94年7月25日），其餘失業期間均不滿一
      週，顯然，債務人貸款、預借現金並非因短期失業所致，
      併予敘明。
    5.綜上，債務人在非急迫需要情況下向債權人借款，復在未
      完全清償先前所積欠之信用卡等債務之情形下，又多次利
      用預借現金或信用卡消費之方式導致迅速累積債務，其財
      務之操作，遠逾其收入及經濟狀況，完全未考量日後履行
      債務之清償能力，顯係將自身消費、借貸之風險全部轉嫁
      由債權人承擔，難謂非投機之行為，則於債務人有浪費、
      投機之情況下，若允債務人得藉由消費者債務清理條例中
      之免責制度，以規避其應負擔之償還責任，顯與該制度係
      為保障誠實勤勉之債務人經濟生活之重建復甦之立法目的
      有違。況債務人對於經濟狀況不佳並未有所警惕，亦未見
      其有何緊縮消費並戮力還款之行為，反持續向信用卡銀行
      大量借款，並為上述非必要之消費支出，顯已逾越日常生
      活所必須，故債務人有浪費行為，致財產顯然減少或負擔
      過重之債務，而生開始清算之原因等情，堪予認定。
（四）又債務人有因浪費、賭博或其他投機行為，致財產顯然減
      少或負擔過重之債務，而生開始清算之原因者，倘情節輕
      微，法院審酌普通債權人全體受償情形及其他一切情狀，
      認為適當者，得為免責之裁定。惟查，債務人之債務為
      2,015,445元，有債務人債務清理聲請狀債權人清冊附於
      97年度消債更字第243號卷可按，然觀其上開貸款、預借
      現金及大額消費之數額，短期間即累積高達上100萬元之
      債務，已逾其債務總金額之半數，其情節自非輕微，自不
      待言。
三、綜上所述，本件債務人既有消費者債務清理條例第134條第4
    款「因浪費、賭博或其他投機行為，致財產顯然減少或負擔
    過重之債務，而生開始清算之原因」之不免責事由，且本件
    各普通債權人均未於清算程序中受償，並均具狀表示不同意
    債務人免責，則依上開說明，債務人應不予免責，爰裁定如
    主文。
四、末按法院為不免責或撤銷免責之裁定確定後，債務人繼續清
    償債務，而各普通債權人受償額均達其債權額之百分之二十
    以上者，法院得依債務人之聲請裁定免責，消費者債務清理
    條例第142條定有明文。因此，債務人仍可繼續清償至法律
    規定之數額，再聲請法院裁定免責。亦即，債務人雖經裁定
    不免責，惟其先前因清算終結而享有之程序利益仍繼續存在
    ，可以繼續清償債務達一定數額之方式再度尋求免責，債務
    人僅須依法清償債務，仍有獲得免責之機會，附此敘明。
中    華    民    國   100    年    7     月    27    日
                  民事第三庭    法  官  張麗娟
以上正本係照原本作成。
如對本裁定抗告須於裁定送達後10日內向本院提出抗告狀，並應
繳納抗告費新台幣1,000元整。
中    華    民    國   100    年    7     月    27    日
                                書記官  楊宗倫